臺灣臺北地方法院刑事判決　　　　　　　　　　　　　　九十一年度易字第八八號
　　公　訴　人　臺灣臺北地方法院檢察署檢察官
　　被　　　告　甲○○
右列被告因詐欺案件，經檢察官提起公訴（八十九年度偵字第一二四七號），本院判
決如左：
    主  文
甲○○無罪。
    理  由
一、公訴意旨略以：緣被告甲○○為設於台北市○○路○段五六號二樓之二「或者國
    際商社股份有限公司」（下簡稱或者公司）之負責人。於民國八十八年一月八日
    代表或者公司與藍鯨企業有限公司（下簡稱藍鯨公司）負責人丁○○在台北市○○○路四二○巷一弄十一號一樓或者公司辦公室內簽訂契約，委託藍鯨公司製作
    或者公司所有之「℃彩妝」廣告影片及安排電視廣告媒體播放事宜後，明知或
    者公司於台灣省合作金庫西門支庫之支票存款帳戶於同年二月一日發生退票、九
    月十七日已經轉列為拒絕往來戶情事，已無支付能力以負擔前開全部委託費用，
    竟仍隱瞞該等事實，意圖為自己不法利益，於藍鯨公司完成廣告帶後，繼續要求
    丁○○安排電視廣告播放，並約定廣告託播業務之收費，以託播廣告費用加計一
    成計算，且於每階段廣告預算執行起始日，甲○○應先給付該階段廣告預算總額
    百分之二十，尾款則以開立期票支付，然應於該階段廣告播畢後四十日內兌現，
    致使丁○○陷於錯誤，委託零點壹廣告有限公司（下簡稱零點壹公司，負責人為
    己○○）代辦前開「℃彩妝」廣告影片播放事宜。惟自八十八年二月起至同年
    七月十七日最後一次播出為止，甲○○一再以待或者公司股東增資、銀行核貸後
    支付等虛詞推託給付託播費用，合計積欠託播費用達新臺幣（下同）八百八十九
    萬三千三百八十五元，且所簽發用以支付前揭費用之支票（面額分別為：一百八
    十萬元、六百九十一萬六千一百二十七元、三百萬元）均遭退票，甚而在八十八
    年九月十日將公司遷址至高雄市○○○路一三七號十三樓之二，並於同年十月十
    五日在任股東之德王國際資訊顧問有限公司（下簡稱德王公司，八十八年三月十
    六日設立，原設址於台北市○○街一八二號之一）之營業項目增列「化妝品批發
    業」，使德王公司與明德春天百貨公司換約，收取原屬或者公司對於明德春天百
    貨公司之債權，最後於同年十二月七日解算或者公司，詐得前開廣告託播之廣告
    宣傳利益，至此藍鯨公司求償無門，始知受騙，而認被告甲○○涉犯刑法第三百
    三十九條第二項之詐欺得利罪罪嫌等語。
二、按犯罪事實，應依證據認定之，無證據不得推定其犯罪事實，又不能證明被告犯
    行者，應諭知無罪之判決，刑事訴訟法第一百五十四條、第三百零一條第一項分
    別定有明文；在告訴人指訴被告涉嫌犯罪之場合，縱令所訴情由依其所結合之旁
    證在情理上尚非絕非無可能，若在一般生活經驗上仍可另為其他有利被告之合理
    推斷，根據「罪證有疑、利於被告」之證據法則，即不得遽以片面之觀點，認為
    告訴人之陳述或其所本旁證已適於為有罪判斷之依據。又按刑法第三百三十九條
    第一項詐欺罪之成立，以意圖為自己或第三人不法所有，以詐術使人將本人或第
    三人之物交付為要件。所謂以詐術使人交付，必須被詐欺人因其詐術而陷於錯誤
    ，若其所用方法，不能認為詐術，亦不致使人陷於錯誤，即不構成該罪，最高法
    院二十九年上字第三一○五號、四十年臺上字第八六號、四十六年臺上字第二六
    ○號分別著有判例可資參照。至民事債務當事人間，若有未依債務本旨履行之情
    形，在社會經驗上，原因非一，其因不可歸責之事由無法給付，或因合法對他造
    主張抗辯而拒絕給付，甚至債之關係成立後，因可歸責之事由而遲延給付，皆有
    可能，非必即屬自始無意給付之財產犯罪，換言之，難以單純債務不履行之狀態
    ，遽認債務人自始即具詐欺之故意及為詐術行為。
三、公訴人認被告甲○○涉犯前揭詐欺得利罪罪嫌，無非係以前開事實除部分據被告
    甲○○坦承不諱外，亦經證人丁○○、己○○、乙○○到庭證述屬實，並有或者
    公司與藍鯨公司合約書、藍鯨公司與零點壹公司合作契約書、託播明細表、刊播
    表、前述支票及退票理由單、或者公司及德王公司登記卷等在卷可稽；又或者公
    司前開西門支庫帳戶自八十八年二月一日起即生退票、並於同年九月十七日列為
    拒絕往來戶，足認被告甲○○於八十八年二月至七月無支付能力之情形下，仍繼
    續委託播出廣告。另被告甲○○於八十八年九月一日發函藍鯨公司、零點壹公司
    坦承尚有未清債務，而僅泛稱於結清公司資產後將依序償還等語，實屬卸責之詞
    等，為主要論據。
四、訊據被告甲○○就於前揭時地任或者公司負責人，而與藍鯨公司丁○○簽訂「
    ℃彩妝」產品廣告影片製作、媒體播放契約，再由藍鯨公司將其中部分製片、託
    播工作另轉委託予零點壹公司己○○，而或者公司於八十八年二月一日起退票，
    同年九月十七日列為拒絕往來戶等情，於本院調查、審理時均坦承不諱，核與告
    訴人己○○指述情節大致相合，並有或者公司、藍鯨企業有限公司合約書、契約
    書（見偵查卷第三一頁）、公司基本資料查詢表（見偵查卷第四七、四八頁）及
    臺灣省合作金庫西門支庫八十九年一月二十四日合金西存字第○三七五號函（見
    偵查卷第五四頁），堪信為真。惟被告甲○○仍堅詞否認有何詐欺得利之故意，
    而以：當初係藍鯨公司與其他公司競爭，主動表示欲與或者公司簽訂廣告製作、
    刊播契約，伊並無主動為任何詐欺事項；且或者公司於八十八年七月間方生周轉
    困難情事，並非於契約訂定之時就無付款之意；又依據雙方契約藍鯨公司請款需
    具備排期表、發票、電視公司計費單及監看總表等單據，但雙方就實際廣告刊出
    次數等有爭執，而藍鯨公司一直無法出具完整請款單據，方會至今無法支付全部
    款項；況至或者公司出現財務不佳情形時，伊仍主動陸續還款三十萬元、二十萬
    元，係藍鯨公司不予理會無法和解；另或者公司最後遷址高雄、結束營業等均有
    發函告知藍鯨公司，為藍鯨公司所明知，並非故意躲債等語置辯。
  (一)藍鯨公司與或者公司簽訂廣告影片製作、電視廣告媒體託播契約，約定影片製作
    費一百六十三萬元，該部分約定為：簽約時支付三十萬元、交片後二十五日內每
    月攤付三十萬元等為付款方式，而電視廣告部分則因藍鯨公司早與零點壹公司約
    定藍鯨公司承攬之廣告媒體託播自八十八年間均由零點壹公司處理，故轉由零點
    壹公司負責，另約定請款時零點壹公司應附具廣告費發票、計費單、潤利電視監
    撥紀錄表等單據，而由或者公司簽立發票金額二分之一之支票，另餘款則為廣告
    播畢日起六十日之期票等情，有前開雙方合約書、藍鯨公司與零點壹公司契約書
    在卷可參，並經告訴人己○○自承：本件係因早與藍鯨公司簽約，且於或者公司
    之廣告欲上檔期時，由丁○○引介，付款時發票、支票均係二家公司合併等語無
    訛（見偵查卷第二七頁背面、本院九十一年四月三十日筆錄）、被告甲○○供承
    明確，並有告訴人己○○提出標明「藍鯨公司」之八十八年二月至六月有線電視
    請款明細表、發票、系爭支票影本在卷可佐。則被告甲○○接觸、訂約廣告製作
    、託播之對象均係藍鯨公司，零點壹公司之介入係因藍鯨公司之內部轉介，故告
    訴人己○○陳稱：係被告甲○○或者公司主動向零點壹公司單獨訂立契約云云，
    然本件被告甲○○是否施展詐術均應由訂約時、即與藍鯨公司接觸之過程以斷，
    核先敘明。
  (二)經查：
    (1)本件訂約前，證人丙○○即藍鯨公司、零點壹公司負責本件廣告企畫者均陪同
      被告甲○○至全省參訪為市場評估，且實際於市場行銷等情，業經告訴人己○○陳述明確（見本院九十一年四月三十日筆錄），並有百貨公司專櫃照片附卷
      可稽，是告訴人吳錫明、藍鯨公司及零點壹公司就被告甲○○代銷之「℃彩
      妝」確實於商場出賣、且其可能出賣狀況知之甚稔，就被告甲○○需賴前開實
      際出售產品之銷售所得以為支付廣告費用等情無所誤解，且被告甲○○就此支
      付能力於訂約時、訂約中業無任何詐術之可言。
    (2)告訴代理人己○○又自承：「（問：被告第一張票應該在四月十五日之前兌現
      ，但是被告並沒有兌現，你們為何會讓它一直播到七月？）因為他在四、五月
      的時候一直不開二月帳款的票，後來開了，被告說錢還沒有進來，又往後延，
      ‧‧‧，而且被告說如果後面不繼續幫他播，他的產品會賣不掉，沒辦法還錢
      。」（見本院九十一年四月三十日筆錄），是被告甲○○就其後支付能力不佳
      之情形，並無刻意隱瞞，甚且明白告知係「產品無法順利出售、周轉將出現問
      題」等情明確，是被告甲○○就其支付能力並無施展詐術。
    (3)另藍鯨公司與被告甲○○或者公司簽訂契約時，係藍鯨公司主動向或者公司提
      出企畫，而所憑均係「信用」，證人丁○○並未另為積極之「信用調查」，僅
      為營業項目之查詢，而零點壹公司就被告甲○○、或者公司之財務狀況來源業
      係由證人丁○○等情，業經證人丁○○、告訴代理人己○○陳稱在卷，是被告
      甲○○就自己之財務情形業無主動為不實之告知，而與詐欺得利之「施展詐術
      」、「陷於錯誤」之構成要件有間。
    (4)另或者公司一直於北、高二地設有營業處所，但因台北房東擬收回房屋，而公
      司資金又不足，才會結束台北營業處所，且有專函於八十八年九月一日通知藍
      鯨公司，並於九月十日為遷址公司變更登記等情，有景美郵局存證信函第四三
      五號在卷足憑（見偵查卷第七頁以下）。且或者公司被告甲○○名片內有高雄
      、台北二處，有被告甲○○之名片附卷可參（見偵查卷第十九頁）；況為告訴
      人指述用以避債證人乙○○即被告甲○○之弟設立之「德王國際顧問資訊公司
      」，公司初設址時係登記於「台北市○○區○○街一八二號之一」，直至八十
      八年十月間始遷址於高雄市前鎮區○○○路一三七號十三樓之二與或者公司同
      址，而前開公司設立登記址即為告訴人、證人丁○○設立之零點壹公司、藍鯨
      公司之公司聯絡地址，此有公司登記卷可憑，是告訴代理人己○○、或藍鯨公
      司就被告甲○○設立之或者公司、被告之弟設立之德王國際顧問有限公司二公
      司間之關係、公司設立經營項目、遷址等情，均無刻意隱瞞、詐騙之行為，且
      該等遷址情形業於藍鯨公司、零點壹公司契約行為之後，更無陷告訴人於錯誤
      之可能。
  (三)復或者公司雖於八十八年二月一日起退票，然於八十八年七月前確實之退票日期
    分別同年二月一日、三月一日、四月五日前僅退票三張，退票原因則為「簽章不
    符」，並非「存款不足」，且於前開八十八年七月退票前，該帳戶內正常兌付支
    票達二十四張，其中金額數十萬、百萬元不等，直至同年七月十六日始出現一張
    面額一百一十一萬一千五百元之支票因存款不足退票，並於四日後註銷，直至同
    年八月十日始連續出現五張以「存款不足」，迄同年九月十七日始列為拒絕往來
    戶等情，此有臺灣省合作金庫西門支庫八十九年一月二十四日合金西存字第○三
    七五號函、九十一年四月十八日合金西存字第○九一○○○一九七七號函及附件
    往來明細、退補記錄附卷可參，則或者公司係於八十八年七月間始出現支付不能
    等情，而該時藍鯨、零點壹公司對或者公司廣告契約之先給付完成、或者公司受
    領早已完迄，或者公司已無法以通知之方式告知藍鯨、零點壹公司終止契約。故
    以契約完成後之支付不能情形，並非被告甲○○所能預料，則被告甲○○陳稱與
    藍鯨公司初始乃以現金支付，後公司資金吃緊未能增資，才於七月十五日發生退
    票情形，堪信為真，是被告甲○○於訂約時、告訴人為給付時，並無任何不為付
    款之不法意圖至明，業無任何隱瞞支付能力之詐術。
  (四)再由告訴人提出或者公司與零點壹公司託播廣告刊播表，除告訴人迄本院數度催
    促、本案審理終結時，僅能提出部分之刊播表，除無法確切計算被告甲○○實際
    託播欠額外，其提出之刊播表僅其中部分七張之二月、六月刊播表具被告甲○○
    之認可簽名，此有告訴人提出之廣告刊播表附卷可參（見公訴人九十一年三月二
    十日補充理由書），另告訴代理人己○○就或者公司曾經就廣告託播不實之為異
    議等情亦自認不諱，故被告甲○○與藍鯨、零點壹公司之確實託播、應為付款金
    額情形尚有爭執。而就欠款金額：(1)告訴人於前開於審理中提出之積欠廣告計費
    表中，計算或者公司欠額係一百一十七萬五千五百一十元（其中零點壹公司部分
    為八百八十九萬三千三百八十五元）；(2)另於偵查中提出之電視廣告刊播表十二
    紙，稱：欠款共計八百二十五萬三千九百三十二元，此有前開電視廣告刊播表附
    卷可查（見偵查卷第三五頁以下）；(3)此外，由證人丁○○發出之藍鯨公司向或
    者公司催收信函中，提及之債權金額竟又為九百六十萬元（包括零點壹公司款項
    ）等情，有台北永春郵局八十年七月二十日存證信函第八五九至八六三號存證信
    函；是告訴人、藍鯨公司等就實際託播金額尚未確定、業未能提出可請求被告甲○○、或者公司付款之完整單據，則被告甲○○據雙方前開請款約定拒絕付款抗
    辯，尚有合理理由，難認其不法之意圖。故被告甲○○陳稱：而藍鯨公司又未能
    具備付款條件，致無法付款等語，應堪採信。
  (五)此外，被告甲○○於與藍鯨公司簽訂契約時，業於八十八年一月二十五日、二月
    二日、三月二十六日分別給付價金二十萬元、十萬元、三十萬元等情，業經證人
    丁○○證述綦詳（見本院九十一年四月三十日筆錄），並有付款簽收簿（見偵查
    卷第十六頁）可參。另被告甲○○於付款支票退票後，仍主動於八十八年七月三
    十日、三十一日付款三十萬元、二十萬元予藍鯨公司，並於九月一日發函通知處
    理債務，另有第一商業銀行匯款通知單二紙（見偵查卷第二三頁）附卷，堪信為
    真。倘被告甲○○於訂約時、告訴人為給付時，即有不予付款之故意，被告甲○○豈有主動支付、清償上百萬元之價金？故被告其後因事後生意不佳方無法按期
    付款，實難認被告於本件訂約時即有不清款項之不法意圖。
  (六)綜上，實難認被告甲○○於訂約之初、中有何為己謀求不法之利益。故自訴人除
    此契約款尚未得完全清償之事實外，並無提出其他被告自始即「有意」「行騙」
    等積極事證以供調查。而純以此債務不完全履行之事實相衡，其原因所在多有，
    非必認被告於訂約初、中即有不法所有之意圖，是本案為單純債務不履行之民事
    糾紛，與詐欺得利之刑責無涉。此外復查無其他積極證據足認被告有詐欺得利之
    事實，揆諸前開判例及說明，於積極證據不足為不利被告事實之認定時，即應為
    有利於被告之認定，故尚屬不能證明被告犯罪，依法即應諭知無罪之判決。
據上論斷，應依刑事訴訟法第三百零一條第一項判決如主文。
經檢察官戊○○到庭執行職務
中      華      民      國    九十一    年     十一     月      五      日
                                      臺灣臺北地方法院刑事第三庭
                                          法  官  郭惠玲
右正本證明與原本無異。
如不服本判決，應於判決送達後十日內，向本院提出上訴狀。
                                          書記官  陳  懿
中    華    民    國      九十一      年     十一     月      六      日
